臺灣高等法院民事判決　　　　　　　　　 93年度上字第643號
上　訴　人　乙○○
訴訟代理人　鄭洋一律師
複代 理 人　李文欽律師
　　　　　　曾紀穎律師
上　訴　人　甲○○
訴訟代理人　劉祥墩律師
複代 理 人　邱耀德律師
被上 訴 人　有限責任基隆第一信用合作社
法定代理人　黃澤青
訴訟代理人　林展義律師
上列當事人間分配表異議之訴事件，上訴人對於中華民國93年5
月31日臺灣基隆地方法院92年度訴字第438號第一審判決提起上
訴，本院於94年8月17日言詞辯論終結，判決如下：
    主      文
上訴駁回。
第二審訴訟費用由上訴人負擔。
    事實及理由
壹、程序方面
    被上訴人原名為「保證責任基隆市第一信用合作社」，已經
    更名為「有限責任基隆第一信用合作社」，有基隆市政府核
    發之合作社登記證、信用合作社營業執照為證（均影本，分
    見本院（二）卷第170頁、第171頁），合先敘明。
貳、實體方面
一、被上訴人主張：上訴人乙○○（下簡稱乙○○，與上訴人甲
    ○○合則簡稱上訴人）之本票債權（下簡稱系爭本票），及
    乙○○與上訴人甲○○（下簡稱甲○○）於民國90年3月23
    日所為新台幣（下同）300萬元之抵押權（下簡稱系爭抵押
    權）設定契約所擔保之債權（下簡稱系爭債權），均屬虛構
    。蓋乙○○已達八十歲高齡，住居於彰化縣北斗鎮，與甲○
    ○無實質利害關係，應早已不問世事，竟能頻繁往來基隆、
    彰化，並於90年4月1日貸與甲○○300萬元，復持有第一順
    位抵押權人第一商業銀行發給之塗銷同意書，實與常情不符
    。而依第一商業銀行草店尾分行（下簡稱草店尾分行）提出
    之存、取款憑條及匯款申請書，依肉眼視之，均係同一人書
    寫，而就書寫方式及神韻觀之，已非八十高齡之老者所書。
    且乙○○於93年2月12日庭訊時，顯已老態畢露，無自理生
    活之能力，本件必有第三人為其操刀作帳。又乙○○之帳號
    0000 0000000帳戶（下簡稱系爭帳戶），平常餘額僅約2、3
    0萬元，於90年4月16日（匯款前一日）之存款餘額僅有516
    元，系爭帳戶係於90年4月17日先由第三人陳嘉文以「轉帳
    」方式存入300萬元（下簡稱系爭300萬元），再轉匯給甲○
    ○，而甲○○收受後，隨即於當日再以「轉帳」方式轉出，
    故系爭300萬元並非乙○○之存款。縱認系爭300萬元之債權
    為真，亦係於90年4月17日才轉帳至甲○○之帳戶，顯見於
    設定抵押權時，並無被擔保之債權存在。由是觀之，足徵系
    爭債權及系爭抵押權之設定皆屬虛偽，爰求為（一）確認乙
    ○○與甲○○間就坐落基隆市○○區○○段1310地號土地，
    及其上建物即292建號，門牌號碼基隆市○○街303巷10弄42
    號房屋（下簡稱系爭不動產），基隆市信義地政事務所於90
    年基信字第003616號收件，所為300萬元抵押權設定契約所
    擔保之債權不存在；（二）原法院92年度執字第320號強制
    執行事件，就92年9月5日分配表，甲○○之財產拍賣所得價
    金，乙○○之第二順位抵押權300萬元及違約金90萬元部分
    之分配金額276萬8827元及執行費應予剔除，不得列入分配
    之判決。
二、乙○○則以：甲○○與伊係姻親關係，向有金錢借貸往來，
    甲○○於90年3月間向伊借款300萬元以供週轉，伊乃要求甲
    ○○提供擔保，甲○○遂提供系爭不動產為伊設定系爭抵押
    權，並於同年4月1日簽發系爭本票1紙交予伊收執，伊則於9
    0年4月17日將系爭300萬元匯至甲○○指定之帳戶內，是伊
    對甲○○之系爭不動產確有系爭抵押債權存在等語，資為抗
    辯。甲○○則以：伊與乙○○確實有訂立消費借貸契約，並
    於伊簽發系爭本票，並就系爭不動產設定系爭抵押權予乙○
    ○後，乙○○隨即匯款於伊。故伊確實對於乙○○負有系爭
    300萬元之債務等語，資為抗辯。
三、本件經原審判決（一）確認乙○○與甲○○就系爭不動產，
    基隆市信義地政事務所於90年基信字第003616號收件所為之
    300萬元抵押權設定契約所擔保之債權不存在。（二）原法
    院92年度執字第320號強制執行事件之92年9月5日強制執行
    金額計算書分配表次序一及次序六乙○○受分配之金額3萬
    554元及276萬8827元應予剔除。上訴人就原審判決其敗訴部
    分均提起上訴，聲明均為：（一）原判決廢棄。（二）被上
    訴人在第一審之訴駁回。被上訴人則聲明：上訴駁回。
四、兩造不爭執之事實（見本院94年4月26日準備程序筆錄）
（一）被上訴人主張本件執行事件，乃原法院民事執行處將債務
      人即甲○○所有之系爭不動產查封拍賣，並於92年9月5日
      製作分配表，9月18日為分配期日。惟被上訴人於接獲分
      配表時，發現第一順位抵押權人陳報之債權為零，第二順
      位抵押權人即乙○○有系爭300萬元之本票債權及違約金
      ，而被上訴人為普通債權人。
（二）乙○○、甲○○於90年3月23日完成系爭不動產之300萬元
      債權之抵押權設定登記。
（三）乙○○於90年4月17日自草店尾分行系爭帳戶轉帳系爭300
      萬元至甲○○之第一商業銀行基隆草店尾分行帳戶（帳號
      ：00000000000）內。
（四）上揭事實，並有兩造不爭執其形式真正（見本院同上筆錄
      ）之原法院民事執行處92年度執字第320號函及分配表（
      以上均影本）附卷可稽（見原審卷第11至12頁），並與本
      院依職權調取原法院民事執行處92年度執字第320號執行
      卷宗核閱屬實，自堪信為真實。
五、本件經本院於94年4月26日與兩造整理並協議簡化之爭點為
    （見本院94年4月26日準備程序筆錄，並依本院論述之先後
    順序而調整其次序，先此敘明）
（一）乙○○、甲○○之間是否有系爭債權之借貸關係存在？
  １、上訴人間之借貸關係是否與常情有違？
  （１）陳嘉文與上訴人間之關係？
  （２）上訴人與其他關係人（李柏墩、李淼溢、陳瑞庚、楊麗
        祝等人）間之關係？
  ２、乙○○之帳戶往來情形是否有異常之處？
  ３、乙○○之資力是否足以貸借300萬元於甲○○？
  ４、乙○○之住所、身體狀況得否作為判斷之佐證？
  ５、甲○○於原審未到庭是否得作為判斷之佐證？
（二）乙○○與甲○○間就系爭抵押權之設定是否成立生效？
  １、乙○○與甲○○間就系爭抵押權之設定是否出於通謀之虛
      偽意思表示而無效？
  ２、乙○○與甲○○間就系爭抵押權之設定是否因未有合意而
      不成立？
  ３、一般抵押權是否須先有債權存在，而後始得為擔保該債權
      而設定抵押權？
六、按確認法律關係之訴，非原告有即受確認判決之法律上利益
    者，不得提起之，民事訴訟法第247條第1項前段定有明文；
    又民事訴訟法第247條所謂即受確認判決之法律上利益，係
    指因法律關係之存否不明確，致被上訴人在私法上之地位有
    受侵害之危險，而此項危險得以對於被告之確認判決除去之
    者而言，故確認法律關係成立或不成立之訴，苟具備前開要
    件，即有受確認判決之法律上利益，縱其所求確認者為他人
    間之法律關係，亦非不得提起（最高法院42年台上字第1031
    號判例參照）。復按債權人或債務人對於分配表所載各債權
    人之債權或分配金額有不同意者，應於分配期日一日前，向
    執行法院提出書狀，聲明異議。前項書狀，應記載異議人所
    認原分配表之不當及應如何變更之聲明；又異議未終結者，
    為異議之債權人或債務人，得向執行法院對為反對陳述之債
    權人或債務人提起分配表異議之訴，強制執行法第39 條、
    第41條第1項前段分別定有明文。經查，被上訴人主張其對
    甲○○之債權，因甲○○、乙○○間通謀虛偽意思表示成立
    之系爭抵押債權，致被上訴人就原法院92年度執字第320號
    強制執行事件無從受償，被上訴人法律上之地位即其對甲○
    ○之債權有受侵害之危險，而此項危險得以對於上訴人提起
    確認判決除去之，故被上訴人即有受本件確認判決之法律上
    利益；且被上訴人亦已於原法院上開執行事件分配期日1日
    前，向原法院民事執行處提出書狀表示對分配表聲明異議，
    此有被上訴人於92年9月17日所提之聲明異議狀附於原法院
    92 年度執字第320號執行卷宗，乙○○復為反對之陳述，業
    經本院調閱原法院92年度執字第320號卷查明無訛。是故，
    被上訴人自得以乙○○所據以強制執行之執行名義（即拍賣
    抵押物裁定）實體法上之權利不存在（即系爭抵押債權不存
    在）為由，提起分配表異議之訴，合先敘明。
七、茲就本件爭點論述如下
（一）由相關事證顯示，乙○○、甲○○之間是否有系爭債權之
      借貸關係存在，顯有疑問。
  １、陳嘉文與上訴人間之關係應非尋常。
  （１）查陳嘉文原設籍於基隆市○○街251巷8弄4號，於89年1
        月26日始遷至台北市○○路○段149號8樓之3等情，有戶
        籍謄本在卷可稽（見本院（一）卷第111頁），而甲○
        ○之住所地為基隆市○○街251巷8弄6號，有法務部戶
        政連結作業系統在卷可參（見本院（一）卷第71頁），
        是其等間曾屬近鄰關係，應可確定。
  （２）乙○○於90年4月17日由系爭帳戶轉帳予甲○○之300
        萬元，係同日由陳嘉文之草店尾分行00000000000號帳
        戶，以轉帳方式存入系爭帳戶；而上開陳嘉文草店尾分
        行帳戶，曾於同日由中國信託商業銀行敦南分行以陳嘉
        禾名義匯入600萬3600元等情，為兩造所不爭執，復有
        草店尾分行92年11月28日（92）一草字第748號函及93
        年12月24日（93）一草字第255號函附卷可佐（分見原
        審卷第76頁；本院（一）卷第129頁），自堪信為實在
        。然陳嘉文上開帳戶於90年4月初至同年4月17日間，存
        款餘額介於數千元至12萬餘元，此有草店尾分行93年11
        月9日（93）一草字第228號函及所附之往來明細資料在
        卷可參（見本院（一）卷第103頁、第105頁）。因是，
        倘非同日陳嘉禾匯入之600萬3600元，自無足額款項得
        以匯至乙○○之系爭帳戶，甚為明顯。
  （３）再者，由陳嘉禾匯入陳嘉文上開草店尾分行帳戶之600
        萬3600元，除轉帳300萬元至乙○○之系爭帳戶外，並
        於同日轉帳至該行陳進陽及彰化銀行東基隆分行李淼溢
        等給20名帳戶，包括李柏煌、李淼溢、李瑞榮等人，合
        計金額為298萬600元；另於同月18日提領2萬3000元連
        同其他款項共7萬3412元匯至彰化銀行仁愛分行0000000
        0000000李瑞榮帳戶等情，復有草店尾分行93 年12月24
        日（93）一草字第255號函及匯款申請書、存款憑條附
        卷可證（見本院（一）卷第129頁至第137頁），亦堪信
        實。
  （４）然而，由上開匯款單及存款憑條之字跡觀察，應係出自
        同一人之手。且上述於90年4月18日匯至彰化銀行仁愛
        分行00000000000000李瑞榮帳戶之匯款申請書代收入傳
        票上署名之匯款人為甲○○（見本院（一）卷第137頁
        。而該匯款申請書代收入傳票之字跡，以肉眼觀之，除
        與上述90年4月17日之匯款申請書、存款憑條之字跡大
        致相若外，亦與甲○○於90年4月17日將其帳戶內426萬
        6225元匯至李淼溢彰化銀行東基隆分行帳戶之匯款申請
        書代收入傳票（見本院（一）卷第135頁）上之字跡大
        致相仿。由是以觀，甲○○、乙○○、陳嘉文等人間關
        係如何，實令人懷疑。
  （５）此外，依乙○○於原審提出之存摺影本所示（見原審卷
        第47頁），陳嘉禾曾於90年6月11日及同年7月12日，分
        別匯款給乙○○15萬9800元、7萬5200元等情。由是以
        觀，乙○○與陳嘉禾間似亦有金錢往來。若陳嘉文匯款
        300萬元至乙○○系爭帳戶係為返還借款，適陳嘉禾亦
        須匯款至陳嘉文上述草店尾分行帳戶，奈何不逕由陳嘉
        禾匯至乙○○系爭帳戶即可？此亦違反一般常理，實啟
        人疑竇。
  （６）準此，陳嘉文與上訴人間之金錢往來關係，應非尋常。
  ２、上訴人彼此間及與楊麗祝、陳瑞庚、李柏墩及李淼溢間關
      係甚為密切。
  （１）查本件證人陳瑞庚為甲○○之前配偶；乙○○為證人楊
        麗祝之父親；楊麗祝之配偶為李柏墩；甲○○與李柏墩
        、李淼溢、李瑞榮、李柏煌、李陳錦雲等人間均為血親
        關係等情，為上訴人所無異詞；又甲○○、李柏墩、李
        淼溢、李瑞榮、李柏煌、李陳錦雲、陳瑞庚均與被上訴
        人有債權債務關係，亦為上訴人所不爭執，並有原審民
        事執行處所核發之債權憑證、原審90年度重訴字第125
        號判決、本院91年度重上字第117號判決（均影本）附
        卷可佐（見原審卷第16頁至第24頁），自堪認為實在。
  （２）次查，李柏墩原任信隆證券股份有限公司（下稱信隆證
        券）之董事；81年間甲○○擔任負責人之基信投資股份
        有限公司向被上訴人借款，並提供該公司所持有之信隆
        證券股票設置為擔保，該借款延滯後，李柏墩、甲○○
        及李淼溢主張該等股票已經喪失，向法院聲請公示催告
        ，經台灣基隆地方法院檢察署以其等觸犯詐欺罪提起公
        訴，並經臺灣基隆地方法院93年度易字第37號刑事判決
        ：李淼溢、甲○○、李柏墩共同連續以詐術得財產上不
        法之利益，各處有期徒刑貳年陸月在案等情，有基隆地
        方法院檢察署檢察官91年度偵字第3249號、第3705號起
        訴書及原審刑事庭93年度易字第37號刑事判決在附卷可
        佐（見原審卷第157頁至第160頁及外置判決書）。
  （３）再查，佐諸依證人楊麗祝自行提供之扣繳憑單所示：其
        於89年及90年間亦在信隆證券任職受有薪資；當時信隆
        證券之負責人即係李淼溢（以上分見本院（一）卷第93
        頁至第94頁）；而系爭300萬元於90年4月17日由乙○○
        之系爭帳戶以轉帳方式，轉帳入甲○○帳戶後，甲○○
        隨即又將包括系爭300萬元在內之426萬6225元匯給李淼
        溢（見本院（一）卷第135頁）等情以觀，不難發覺上
        訴人與楊麗祝、李淼溢等人間，除血親或姻親關係外，
        其等金錢往來尤屬密切，堪以確定。
  （４）另查，乙○○之系爭帳戶除於90年4月17有系爭300萬元
        匯至甲○○帳戶外，同年5月29日亦匯款100萬元予甲○
        ○，同日甲○○亦匯款1萬元給乙○○；且乙○○之系
        爭帳戶於90年4月16日至90年5月29日尚有如下之轉出、
        轉入情形：90年4月16日轉入李柏墩帳戶500萬元；90年
        4月16日由李淼溢帳戶轉入500萬元；90年5月10日轉出
        180萬元至李柏墩帳戶等情，有草店尾分行94年2月4日
       （94）一草字第32號函及所附明細表附卷可稽（見本院
       （二）卷第13頁）。因此，上訴人與李淼溢、李柏墩等
        人之帳戶間轉帳頻仍，是系爭債權是否真實存在？實不
        無疑問。
  （５）甚且，佐諸系爭不動產於92年1月29日查封時，竟由陳
        瑞庚一人代理乙○○、甲○○，並於查封筆錄簽名（見
        原審卷第28頁背面）；同年2月19日標的物鑑價時，竟
        亦由陳瑞庚代理乙○○、甲○○於筆錄上簽名（見原審
        卷第29頁背面）。毋寧惟是，根據該筆錄第5條之記載
        ，陳瑞庚持「債務人交付鑰匙開啟入內」（見原審卷第
        29頁正面），乙○○於聲請強制執行事件中所寄送之基
        隆市○○路30巷29號送達處所代收人，即為甲○○之父
        親李瑞榮之住處（見基隆地方法院92度執字第320號卷
        第15頁）等情以觀，益見其等間之關係匪淺。
  （６）此外，被上訴人於原審請求函查上訴人於90年4月17日
        300萬元之來源（見原審卷第59頁），乙○○之訴訟代
        理人即具狀不同意此項證據調查（見原審卷第75頁）。
        嗣於原審查悉係由陳嘉文於當日轉帳存入（見原審卷第
        76頁），乃詢以「為何被告乙○○匯給被告甲○○許多
        款項都是當日存入及當日匯出？」乙○○之訴訟代理人
        乃辯稱：「這筆錢是因為我們的存摺沒有這麼多錢，被
        告乙○○還有借款給其他人，被告甲○○在跟被告乙○
        ○借錢時，被告乙○○就請其他借款人先還款存入，再
        當日匯出」云云（見原審卷第124頁）。惟查，系爭帳
        戶於90年3月23日系爭抵押權設定後，3月27日存款餘額
        即有1000萬元，3月29日有700萬5640元，4月11日有270
        萬1904元，4月16日有500萬元等情（見本院（二）卷第
        85頁），均足以交付系爭借款300萬元，則乙○○為何
        等到4月17日才轉帳300萬元予甲○○？除見乙○○上開
        所辯不實外，益證乙○○對系爭帳戶並無自主權，僅係
        供作為人頭而已。
  （７）綜此，上訴人彼此間及與證人楊麗祝、陳瑞庚、李柏墩
        及李淼溢間關係密切，且其等間帳戶轉帳頻仍，目的為
        何，實令人質疑。
  ３、乙○○之系爭帳戶往來情形甚為異常。
  （１）依草店尾分行94年5月25日（94）一草字第96號函及所
        附之存提往來明細觀之（見本院（二）卷第68頁至第92
        頁），乙○○之系爭帳戶於85年11月間開戶，自86年12
        月起至92年10月間，借方（即提款）即有約5百餘筆；
        貸方（即存款）亦有約3百餘筆，每年約1百餘筆，扣除
        例假日，平均每2天即提款或存款一次，且大多為當天
        轉進轉出，金額有高達5600萬元（見本院卷（二）第77
        頁第2、3筆）、4000萬元（見本院卷（二）第82頁第2
        、3筆）、1760萬元（見本院卷（二）第87頁第9筆）、
        1750萬元（見本院卷（二）第93頁第2筆）者，其餘部
        分超過百萬元者不在少數，亦有數十筆低至30元者，衡
        諸一般經驗事實，除非經濟活動極為頻繁之富商巨賈或
        公司行號，應無如此往來狀況。
  （２）乙○○辯稱：乃因其平日即有提供資金供證券公司之客
        戶欠缺現金時承作丙種墊款之用所致云云。然查，乙○
        ○已年近80歲，平曰住居活動處所在彰化縣北斗鎮，竟
        每2日即遠至基隆存提如此龐大、或瑣碎之款項，以台
        灣地區金融機構處處之情況而言，實難想像。再者，乙
        ○○之系爭帳戶果有所謂提供資金承作丙種墊款，顯非
        乙○○親力所為，則系爭帳戶究竟由乙○○實際支配？
        或者另有其人使用，更使人存疑。
  （３）綜此，以乙○○之系爭帳戶往來情形觀之，顯屬異常，
        應無疑問。
  ４、乙○○之資力不足以貸借300萬元予甲○○。
  （１）乙○○於本院審理時，為證明其資力雄厚，乃辯以：其
        於系爭債權發生時，持有統一強棒基金淨值達900餘萬
        元，90年8月又陸續購入上開基金，總投資達1200餘萬
        元，另於91年8月間申購群益安穩收益基金，總投資金
        亦達1500餘萬元，並佐以上證一至上證三為證（見本院
        （一）卷第28頁反面；第35頁至第38頁），嗣並稱：上
        開基金係其透過楊麗祝所購買云云（見本院（一）卷第
        90頁、（二）卷第3頁）。
  （２）惟查，依統一證券投資股份有限公司（下簡稱統一證券
        ）94年2月2日第0940000027號函附乙○○90年間持有統
        一強棒證券投資信託基金之申贖交易明細（見本院（二
        ）卷第8頁至第9頁）所示：該基金分別於90年3月12日
        、3月28日、3月30日、8月7日、8月8日及9月25日申購
        ，其中除90年3月12日之200萬元，及3月28日之400萬元
        之匯款人為乙○○外，其餘合計2260萬元，均係李柏墩
        為匯款人，而非楊麗祝。由是觀之，此與乙○○上述所
        辯係由楊麗祝代為購買基金等節，顯然不符，此其一。
        該基金大部分皆由李柏墩匯款，則李柏墩與乙○○間之
        金錢往來關係為何？何以李柏墩為乙○○匯款申購如此
        鉅額之基金？該申購該基金之金錢來源，究竟為乙○○
        ？或者李柏墩？均未見乙○○為合理之說明，此其二。
        是故，上開基金是否真係乙○○資金所申購？亦非無疑
        問！
  （３）乙○○嗣雖改稱：其中320萬元係因李柏墩向乙○○借
        20萬元，故先匯320萬元給李柏墩，再由李柏墩匯300萬
        元購買基金；至另外3筆係由李柏墩「代為匯款」購買
        云云（見本院（二）卷第41頁）。然若乙○○、李柏墩
        間之密切金錢往來關係果屬真實，則乙○○匯20萬元給
        李柏墩，再自行匯300萬元申購基金即可，何必由乙○
        ○匯給李柏墩320萬元，再由李柏墩匯300萬元申購基金
        ，徒增將來對帳之繁瑣或誤會？至於乙○○之系爭帳戶
        雖分別於90年8月7日、90年8月8日、90年9月25日匯出
        150萬元、150萬元、1660萬元至交通銀行台北分行統一
        強棒基金專戶等情，有草店尾分行94年4月7日（94）一
        草字第68號函及匯款申請書影本在卷可佐（見本院（二
        ）卷第44頁至第47頁），但此尚不足以認定乙○○系爭
        帳戶之金錢，係其所有？或係供他人轉帳使用？
  （４）再查，乙○○就上述基金分別於90年8月31日至90年10
        月5日分8次辦理贖回，金額合計2882萬104元（見本院
        （二）卷第9頁之基金申贖明細）。惟該8筆金額均於贖
        回隔日，轉入乙○○系爭帳戶後，均全部於當日提領一
        空（見本院（二）卷第86頁至88頁乙○○系爭帳戶往來
        明細）。由此益證，乙○○系爭帳戶之金錢往來，並非
        全然由其控制，亦非全為乙○○之自有資金，要屬灼然
        。
  （５）此外，乙○○所指之上述基金之寄達處所為基隆市○○
        區○○路57號2樓，即信隆證券之原來營業所所在地。
        而李柏墩原任信隆證券之董事，楊麗祝亦在該處任職等
        情，業如上述，則乙○○所述之基金與系爭帳戶，乃李
        柏墩或楊麗祝所控管，應較由乙○○控制，更符實情。
  （６）綜此，乙○○對其之所有金錢事務究竟係由誰處理，主
        張一變再變，已難予採信。再佐諸乙○○系爭帳戶每日
        之餘額而言，大約僅有數十萬元之譜，遇有較大額款項
        ，即於當日或翌日提領或轉出，顯非乙○○所能控管，
        是縱系爭帳戶確有部分存款為乙○○所有，亦不能證明
        其確有資力可供借貸300萬元予甲○○，要屬明確。
  ５、從乙○○之住居所及身體狀況觀察，實不足以支撐繁複之
      經濟活動。
  （１）查乙○○住彰化縣北斗鎮，該處至基隆市之路途甚為遙
        遠，無論搭車或開車，至少需費4至5小時，乃屬顯著之
        事實，可先確定。
  （２）而第一銀行於彰化縣北斗鎮○○路150號設有北斗分行
        （見原審卷105頁），是於電子商務盛行之今日，存款
        戶以原始開戶之存摺及原留印鑑，於同一家銀行之各分
        行辦理跨行存、提款，或以金融卡提款，均係日常生活
        經驗。易言之，衡諸常理，乙○○如需於第一銀行基隆
        草店尾分行之帳戶轉帳於第三人，只須在第一銀行北斗
        分行辦理即可，毋庸遠赴原始開戶之草店尾分行辦理，
        甚為明白。然如上述，依系爭帳戶所見，乙○○竟然平
        均每2天即存提款一次，實悖於常情，而難置信。
  （３）乙○○之訴訟代理人於原審審理時自認：「我們不否認
        乙○○所有匯款及領取現款都是在基隆匯款，因為平常
        乙○○都是在基隆玩股票及乙○○的女兒是住在基隆及
        在基隆治療耳朵。因為乙○○本身不會寫字，所以取款
        條及匯款條是在銀行代收處委託行員代寫。」等情（見
        原審卷第124頁）。但彰化縣北斗鎮市途如此
        遙遠，一般年輕健壯者已難以忍受，乙○○已是老旄之
        齡，焉有可能為如此違反常理之行為？縱如其所辯：常
        至基隆住女兒家云云。惟其平日住居所仍在彰化縣北斗
        鎮，為其所不否認（原審93年2月12日通知書亦係乙○
        ○於93年1月6日在彰化縣北斗鎮收受，見原審卷第95頁
        ），則其寧有均至基隆系爭帳戶存提款項之可能？況其
        中尚有數十筆為辦理新上市上櫃股票之申購而轉帳30元
        者；或親赴該行領取現金744元、1247元、3800元、140
        00元、1401元、19000元者，不一而足（見同上卷第70
        頁起借方代號為CP者），顯見系爭帳戶非乙○○所親自
        操控使用，更可確定。
  （４）況且，乙○○於原審進行當事人訊問時，因無法聽取問
        題回答，致訊問無法進行等情，有原審93年2月12日言
        詞辯論筆錄可稽（見原審卷第99頁至第100頁）。是依
        乙○○之身體狀況觀之，其如何能夠長途跋涉親至基隆
        處理數百宗之存款、匯款及轉帳，及借款予甲○○？至
        證人楊麗祝雖稱乙○○之身體狀況近兩年產生變化云云
        ，惟未另舉證以實其說，自非可採。
  （５）再衡以乙○○所委請之人如陳瑞庚、李柏墩、楊麗祝、
        李瑞榮等，均與甲○○關係匪淺；而乙○○與甲○○間
        之資金借貸情形異於常情，足徵乙○○之住所及身體狀
        況均不足支撐如此繁複，應可確定。
（二）乙○○、甲○○之間就系爭抵押債權之借貸關係，應屬通
      謀虛偽意思表示而無效，或未有合意而不成立，而為不存
      在。
  １、按第三人主張表意人與相對人通謀而為虛偽意思表示者，
      該第三人應負舉證之責，最高法院著有48年台上字第29號
      判例可參。是應由被上訴人就上訴人間之系爭抵押權之設
      定及系爭債權，均係出於通謀之虛偽意思表示之事實，負
      舉證之責，自屬無疑。
  ２、乙○○以甲○○於90年3月23日以其所有系爭不動產向其
      借款300萬元為擔保，並設定債權額300萬元之抵押權登記
      為由，取得執行名義而聲請對甲○○所有之系爭不動產強
      制執行乙節，固有乙○○聲請強制執行時所提出之他項權
      利證明書、本票及原法院91年度拍字第293號裁定等附於
      原法院92年度執字第320號執行卷宗內可參；惟乙○○所
      取得之他項權利種類係屬一般抵押權，其90年3月23日自
      甲○○處取得系爭抵押權300萬元債權之設定時，斯時對
      甲○○均無任何債權存在乙情，為乙○○所不爭執，並有
      基隆市信義地政事務所090基資字第001928號他項權利證
      明書附卷可稽（見原審卷第14頁）。
  ３、查系爭抵押權之設定日為90年3月23日，但於同年4月17日
      始交付借款，為上訴人所無異詞。然此與一般抵押權之設
      定通常為借款之日以前或借款之日相左，已滋疑義。況甲
      ○○係於90年4月1日簽發之系爭本票，與乙○○實際匯款
      予甲○○之90年4月17日不同，又與一般借款設定擔保程
      序相反，更令人質疑。參諸乙○○未匯款予甲○○時，其
      存摺內之存款大都僅有3、40萬元之多，其餘大筆款項如
      500萬元、180萬元、100萬元等，均為同日匯入同日轉出
      ，而本件乙○○借予甲○○之300萬元，亦係乙○○於匯
      款當日（即90年4月17日）自第三人陳嘉文帳戶內以轉帳
      方式存入後，由乙○○於同日匯予甲○○，再由被告甲○
      ○亦於同日將該筆300萬元款項轉匯至第三人李淼溢位於
      彰化銀行東基隆分行帳戶內等情，業如上述，均顯悖於常
      情。
  ４、原審經被上訴人之聲請，於93年2月12日傳訊乙○○，因
      無法進行訊問，而乙○○之訴訟代理人即稱因乙○○非常
      重聽，故所有金錢事情都是他太太在處理，並要求改訊問
      乙○○之太太云云（見原審卷第100頁）。惟證人楊麗祝
      竟證稱係伊與甲○○、乙○○、乙○○的太太一起談的等
      情云云（見本院（二）卷第102頁），且借款金額竟擴大
      至1100萬元（即包括另筆800萬元借款，被上訴人亦認該
      筆借款為通謀虛偽意思表示，故已假扣押在案），矛盾之
      處，又甚為明顯。
  ５、乙○○之訴訟代理人於原審稱：「因為被告乙○○非常重
      聽，被告所有金錢事情都是他太太在處理，原告是否同意
      改問被告乙○○的太太」「請求詢問被告乙○○太太，因
      為乙○○所有金錢事情都是由他太太在處理。」等語（見
      原審卷第100頁），然證人楊麗祝卻證稱：「甲○○要借
      錢的時候是透過我，問乙○○有沒有錢可以借，楊說可以
      ，李就說要用房子來做抵押。」等語（見本院（二）卷第
      102頁），是故，系爭借款債權究竟由乙○○親自處理？
      或由乙○○之妻處理？或者由乙○○之妻協助處理？乙○
      ○所言與證人楊麗祝之證詞已有不符。況楊惠珍於原審係
      稱於90年3月間欲向乙○○借款300萬元以供周轉云云（見
      原審卷第165頁），又與證人楊麗祝所陳「當時說好借110
      0萬元」等語（見本院（二）卷第102頁至第103頁）不符
      。再觀諸證人楊麗祝所稱「（問：乙○○平日住居於何處
      ？）戶籍在彰化，近十年來常來基隆住我那裡，偶爾也會
      住我大姐楊秀卿那裡。」「（問：乙○○的經濟活動是否
      有請你幫忙？）我有幫忙他交待的部分，我只幫忙甲○○
      向他借錢的這筆抵押權設定，至於其他的經濟活動我都沒
      有幫忙處理，我沒有幫他去匯款、買基金、股票等事務。
      」「（問：乙○○的經濟活動有請何人幫忙？）我不清楚
      「（問：乙○○匯款部分是何人幫忙？）我不清楚，我也
      不清楚這筆借款是何人幫他匯的。」（見本院（二）卷第
      103頁至第104頁），亦顯與常情有間，蓋楊麗祝與乙○○
      誼屬至親，倘不識字之乙○○（見本院（二）卷第104頁
      楊麗祝之證言），其經濟活動需他人協助時，豈有不找楊
      麗祝之理？若乙○○有請楊麗祝之夫李柏墩協助（如代為
      匯款）或與李柏墩有金錢往來時（如購買基金、借貸300
      萬元），楊麗祝寧有不知之可能？又豈有請女婿協助，而
      不要女兒幫忙之事？在在顯示楊麗祝之證詞有偏頗之虞，
      難採為上訴人間有系爭債權存在之證據。
  ６、按民法第87條之通謀虛偽表示，指表意人與相對人相互明
      知為非真意之表示而言，故表意人之相對人不僅須知表意
      人非真意，並須就表意人非真意之表示相與為非真意之合
      意，始為相當（最高法院51年台上字第215號判例參照）
      。綜合上開事證、兩造辯論意旨及本院之論斷，顯見乙○
      ○、甲○○之間就系爭抵押債權之借貸關係，或屬通謀虛
      偽意思表示而無效（乙○○、甲○○曾就系爭債權之成立
      有意思表示之合致），或未有合意而不成立（乙○○完全
      不知系爭債權之經過，未曾為任何意思表示，純為提供系
      爭帳戶供他人使用之人頭，見被上訴人原審卷第149頁、
      本院（二）卷第49頁、第126頁等之主張），而均為不存
      在，洵堪認定。
七、綜上所述，被上訴人主張上訴人間所為之系爭債權（原審第
    8頁第7行誤載為抵押權設定契約，應予更正），為不存在，
    應可採信。上訴人所辯均無可取。從而，被上訴人求為確認
    乙○○與甲○○就系爭不動產，基隆市信義地政事務所於90
    年基信字第003616號收件所為之300萬元抵押權設定契約所
    擔保之債權不存在；原法院92年度執字第320號強制執行事
    件之92年9月5日強制執行金額計算書分配表次序一及次序六
    乙○○受分配之金額3萬554元及276萬8827元應予剔除，即
    屬有理由，應予准許。是則原審判決如被上訴人上揭聲明所
    示，於法並無不合。上訴意旨指摘原判決不當，求予廢棄改
    判，為無理由，應予駁回。
八、本件事證已臻明確，至於未論述之爭點，即「乙○○與甲○
    ○間就系爭抵押權之設定是否成立生效」，已與本件勝敗無
    關，蓋被上訴人係求為確認系爭抵押債權不存在，且經本院
    認定如上，則關於上訴人間就系爭抵押權之設定是否成立生
    效，已與結論不生影響。另兩造其餘之攻擊或防禦方法；未
    經援用之證據，經本院斟酌後，認為均不足以影響本判決之
    結果，自無一一詳予論駁之必要，併此敘明。
九、據上論結，本件上訴為無理由，依民事訴訟法第449條第1項
    、第78條、第85條第1項前段，判決如主文。
中　　華　　民　　國　　94　　年　　8 　　月　　31　　日
                  民事第15庭  審判長法  官  許正順
                                    法  官  張  蘭
                                    法  官  鍾任賜
正本係照原本作成。
如不服本判決，應於收受送達後20日內向本院提出上訴書狀，其
未表明上訴理由者，應於提出上訴後20日內向本院補提理由書狀
（均須按他造當事人之人數附繕本）上訴時應提出委任律師或具
有律師資格之人之委任狀；委任有律師資格者，另應附具律師資
格證書及釋明委任人與受任人有民事訴訟法第466條之一第一項
但書或第二項（詳附註）所定關係之釋明文書影本。
中　　華　　民　　國　　94　　年　　9 　　月　　2 　　日
　　　　　　　　　　　　　　　　　　書記官  王敬端
附註：
民事訴訟法第四百六十六條之一（第一項、第二項）：
對於第二審判決上訴，上訴人應委任律師為訴訟代理人。但上訴
人或其他法定代理人具有律師資格者，不在此限。
上訴人之配偶、三親等內之血親、二親等內之姻親，或上訴人為
法人、中央或地方機關時，其所屬專任人員具有律師資格並經法
院認為適當者，亦得為第三審訴訟代理人。
